【裁判字號】    98,消債更,149
【裁判日期】    980615
【裁判案由】    聲請更生程序
【裁判全文】
臺灣高雄地方法院民事裁定           98年度消債更字第149號
聲  請  人  甲○○
上列當事人因消費者債務清理事件聲請更生，本院裁定如下：
    主      文
聲請人甲○○自民國九十八年六月十五日十七時起開始更生程序
。
命司法事務官進行本件更生程序。
    理      由
一、按債務人不能清償債務或有不能清償之虞者，得依本條例所
    定更生或清算程序，清理其債務，消費者債務清理條例（下
    稱消債條例）第3 條定有明文。次按債務人與金融機構協商
    成立者，不得聲請更生或清算，但  因不可歸責於己之事由
    ，致履行顯有重大困難者，不在此限；本條例施行前，債務
    人依金融主管機關協調成立之中華民國銀行公會會員辦理消
    費金融案件無擔保債務協商機制與金融機構成立之協商，準
    用前項之規定。又按債務人無擔保或無優先權之債務總額未
    逾新臺幣一千二百萬元者，於法院裁定開始清算程序或宣告
    破產前，得向法院聲請更生；法院開始更生程序之裁定，應
    載明其年、月、日、時，並即時發生效力，此為同條例第15
    1 條第5 、6 項、第42條第1 項及第45條第1 項所明定。
二、聲請意旨略以：聲請人積欠如附表所示債權人無擔保債務共
    計新台幣（下同）1,493,214元，有不能清償債務情事，於
    民國95年5月間提出債權人清冊，以書面向全體無擔保債權
    銀行請求共同協商債務清償方案，經協商成立，約定聲請人
    應分80期，不計息，並分三階段還款，第一階段為首年每月
    還款14,000元，第二階段為96年5月起，每月還款21,000 元
    ，第三階段97年5 月起，每月還款22,500元。惟聲請人於96
    年間至統一版急百貨任職，每月薪資僅約2 萬元，不足以支
    付第二階段每月還款21,000元，自96年8 月起無法履行協商
    條件而毀諾，故聲請人實有不可歸責於己之事由，致履行協
    商顯有重大困難，而聲請人無擔保或無優先權之債務總額未
    逾1,200 萬元，復未經法院裁定開始清算程序或宣告破產，
    爰依法聲請更生等情。
三、聲請人於95年5 月3 日與全體無擔保債權銀行達成協商，約
    定聲請人應自95年5 月起，分80期，不計息，分三階段還款
    ，第一階段為首年每月還款14,000元，第二階段96年5月起，
    每月還款21,000元，第三階段97年5 月起，每月還款22,500
    元。惟聲請人依約繳款至96年7 月即毀諾即未再按期清償等
    情，有財團法人金融聯合徵信中心當事人綜合信用報告－債
    務清理條例前置協商專用債權人清冊協議書、無擔保債務還
    款計畫及轉帳證明為憑（詳卷第23頁至26頁、第50頁、第61
    頁），應認真實。
三、經查：
  (一)依聲請人95、96年度綜合所得稅各類所得資料清單（詳卷第
    13頁、17頁）記載，聲請人95、96年度之全年收入分別為28
    1,127元、221,182元，平均每月為23,427元、18,432元。此
    外，就聲請人本人之必要生活支出部份，此部份因消費者債
    務清理條例之立法目的，係為使不幸陷入經濟困境之人得以
    清理債務、重建生活，並在清理過程中能保有符合人性尊嚴
    之最低基本生活，而非維持債務人過去慣常之寬裕生活，是
    於評估履行原協商方案是否顯有重大困難時，並非由聲請人
    任意主張其基本生活費用之數額，否則將造成揮霍無度以致
    清償能力降低，反而易使更生程序無從進行，衡以，聲請人
    居住於高雄市楠梓區，因此本院認應以內政部所公告之95、
    96年度高雄市低收入戶最低生活費用每人每月為10,072元、
    10,708元計算始為合理。
  (二)另聲請人主張需負擔父母張進雄、袁美麗之扶養費用每月各
    5,000 元，惟按受扶養權利者，以不能維持生活而無謀生能
    力者為限，民法第1117條第1 項定有明文；同條第2 項規定
    ，前項無謀生能力之限制，於直系血親尊親屬不適用之，即
    直系血親尊親屬受扶養者，仍須以不能維持生活者為限（最
    高法院87年度臺上字第1696號判決意旨參照）。本件參酌聲
    請人提出彼等95、96綜合所得及財產歸屬資料清單（詳卷第
    11頁至12頁、15頁至16頁、19頁至20頁）以觀，其中張進雄
    95 、96 年所得皆為5,990 元、名下有土地、房屋、汽車、
    投資各乙筆，袁美麗95、96年所得分別為46元、11,000元，
    名下有土地、房屋、投資各乙筆。顯見二人應有相當資力，
    應無不能以自己之財產維持生活之情形，亦無受聲請人扶養
    之必要，故聲請人此部分之主張，自不足採。
  (三)綜上，以聲請人95、96年每月收入23,427元、18,432元，扣
    除前開必要費用10,072元、10,708元，可供運用之餘款分別
    為13,355元、7,724 元，尚不足支付第一階段協商款為每月
    還款14,000元及第二階段自96年5 月起，每月21,000元之協
    商款，堪認本件協商成立當時，關於還款條件之協商已逾聲
    請人還款能力，確有不公平協商之情事存在。
五、綜上所述，本件協商成立當時確實逾越聲請人還款能力，致
    有不能維持其生活之不公平情事存在，則聲請人主張其因不
    可歸責於己之事由，致履行協商顯有重大困難，故自96年8
    月起未繼續繳納協商款等情，洵屬有據。末查，聲請人之無
    擔保或無優先權債務總額未逾1,200萬元，復未經法院裁定
    開始清算程序或宣告破產，且無消債條例第6條第3項、第8
    條或第46條各款所定駁回更生聲請之事由存在，其聲請更生
    ，為有理由，應予准許。並命司法事務官進行本件更生程序
    。
中    華    民    國    98    年    6     月    15    日
              民事第五庭    法      官  李昭彥
上為正本係照原本作成。
本件不得抗告。
本裁定已於民國98年6 月15日下午五時公告。
中    華    民    國    98    年    6     月    15    日
                            書  記  官  吳雅琪
附表：
┌──┬────────────┬────────┬───────┐
│編號│債權人                  │金額（新台幣）  │種    類      │
├──┼────────────┼────────┼───────┤
│ 一 │遠東國際商業銀行        │628,000元       │消費借貸      │
├──┼────────────┼────────┼───────┤
│ 二 │遠東國際商業銀行        │45,594 元       │信用卡消費款  │
├──┼────────────┼────────┼───────┤
│ 三 │中國信託商業銀行        │235,000元       │消費借貸      │
├──┼────────────┼────────┼───────┤
│ 四 │中國信託商業銀行        │99,122 元       │信用卡消費款  │
├──┼────────────┼────────┼───────┤
│ 五 │兆豐商業銀行            │36,884 元       │信用卡消費款  │
├──┼────────────┼────────┼───────┤
│ 六 │日盛國際商業銀行        │228,000元       │消費借貸      │
├──┼────────────┼────────┼───────┤
│ 七 │台北富邦商業銀行        │30,315 元       │信用卡消費款  │
├──┼────────────┼────────┼───────┤
│ 八 │玉山銀行                │12,940 元       │信用卡消費款  │
├──┼────────────┼────────┼───────┤
│ 九 │香港匯豐銀行            │24,853 元       │信用卡消費款  │
├──┼────────────┼────────┼───────┤
│ 十 │荷蘭商業銀行            │53,326 元       │信用卡消費款  │
├──┼────────────┼────────┼───────┤
│十一│聯邦商業銀行            │54,180 元       │信用卡消費款  │
├──┼────────────┼────────┼───────┤
│十二│乙○○                  │45,000 元       │私人借貸      │
├──┴────────────┼────────┴───────┤
│   合             計          │1,493,214元                     │
└───────────────┴────────────────┘


司法院資訊處製作；財團法人民間司法改革基金會備份。
